ACORDAO-COMPLETO-2358542

ACÓRDÃO 11852/2019 ATA 37/2019 - PRIMEIRA CÂMARA

VISTOS, relatados e discutidos estes autos de tomada de contas especial instaurada pelo Instituto Nacional de Colonização e Reforma Agrária (Incra) , em desfavor de Elias Guimarães Santiago, ex-prefeito do Município de Concórdia do Pará/PA, em razão da não aprovação da prestação de contas final do Convênio 708934/2009, tendo por objeto a construção de estradas vicinais no município;
ACORDAM os Ministros do Tribunal de Contas da União, reunidos em sessão da 1ª Câmara, ante as razões expostas pelo Relator, em:
9.1. julgar, com fundamento nos arts. 1º, inciso I, 16, inciso II, 18 e 23, inciso II, da Lei 8.443, de 16 de julho de 1992, regulares com ressalva as contas de Elias Guimarães Santiago, dando-lhe quitação;
9.2. dar ciência deste Acórdão ao responsável.

Tomada de contas especial instaurada em razão da não aprovação da prestação de contas final do Convênio 708934/2009, tendo por objeto a construção de estradas vicinais em município.

Primeira Câmara

Município de Concórdia do Pará/PA.

3. Responsável: Elias Guimarães Santiago (CPF XXX.160.642-XX).

13.1. Ministros presentes: Benjamin Zymler (na Presidência) e Vital do Rêgo.
13.2. Ministros-Substitutos convocados: André Luís de Carvalho e Weder de Oliveira.
13.3. Ministro-Substituto presente: Augusto Sherman Cavalcanti (Relator).

AUGUSTO SHERMAN

A Secex-TCE elaborou a instrução de mérito à peça 10, reproduzida a seguir, a qual recebeu a aprovação do escalão dirigente daquela unidade técnica.
“INTRODUÇÃO
1.	Trata-se de Tomada de Contas Especial instaurada pelo Instituto Nacional de Colonização e Reforma Agrária (Incra) , em desfavor do Sr. Elias Guimarães Santiago (CPF XXX.160.642-XX) , prefeito do Município de Concórdia do Pará/PA, no período de 1/1/2009 a 31/12/2012, em razão da não aprovação da prestação de contas final do Convênio 708934/2009 (peça 1, p. 45-52) , firmado entre o Incra e a prefeitura do Município de Concórdia do Pará/PA, que tinha por objeto a execução de obras de construção de 10,00 km de estradas vicinais, localizadas no PA Rio Bujaru, no referido município, em área jurisdicionada à Superintendência Regional do INCRA no Estado do Pará.
HISTÓRICO
2.	O convênio foi firmado no valor de R$ 388.500,00 à conta do concedente e R$ 38.850,00 a título de contrapartida, totalizando R$ 427.350,00. Foram liberados R$ 388.500,00, mediante a Ordem Bancária 2010OB800533, de 22/3/2010 (peça 1, p. 53) .
3.	A vigência inicial do convênio foi de 8/12/2009 a 28/6/2010, conforme se verifica na peça 1, p. 52. Embora não conste nos autos termo aditivo ao convênio alterando a data de sua vigência, no Parecer Financeiro (peça 1, p. 66) , consta que a vigência expirou em 11/10/2010. Essa informação consta no Sistema de gestão de convênios e contratos de repasse (Siconv) e foi considerada como termo final de vigência do convênio.
4.	O objeto do convênio foi fiscalizado pelo concedente, tendo sido emitidos três Relatórios de Vistoria Técnica (peça 1, p. 54-64) . No último relatório de vistoria, datado de 7/6/2011 (peça 1, p. 62-64) , consta que os serviços de construção das estradas vicinais foram executados de acordo com as especificações técnicas, tendo sido realizado 100% do objeto do convênio.
5.	No PARECER/INCRA/SR-01/NCCR/19/2006, de 4/10/2016 (peça 1, p. 66-68) o Incra informou que: i) a documentação fiscal consiste de quatro notas fiscais, sendo que apenas três foram inseridas no sistema, sem o carimbo do convênio e sem o devido atesto, totalizando R$ 425.105,39; ii) foram realizados pagamentos com recursos do repasse, no valor de R$ 388.500,00; iii) os relatórios inseridos no sistema foram rejeitados; iv) não foi localizado o instrumento de convênio no processo físico e nem no sistema Siconv.
6.	Consta à peça 1, p. 70, que a Superintendência Regional do Incra no Estado do Pará reprovou a prestação de contas.
7.	O Sr. Elias Guimarães Santiago foi notificado pelo Incra em 4/4/2017 acerca da necessidade de inserção, no sistema Siconv, de toda a documentação inerente à execução física, fiscal e financeira do objeto pactuado, para fins de análise (peça 1, p. 75) .
8.	Em razão do não saneamento das irregularidades apontadas e da não devolução dos recursos, instaurou-se Tomada de Contas Especial (peça 1, p. 81-90) . No relatório de TCE consta que a prestação de contas final não foi aprovada em razão da ausência de peças suficientes para comprovação das despesas financeiras. O débito atribuído foi de R$ 388.500,00, de responsabilidade do Sr. Elias Guimarães Santiago e da prefeitura do Município de Concórdia do Pará/PA.
9.	A Secretaria de Controle Interno/SG/PR atestou a existência de elementos fáticos e jurídicos que indicaram a não aprovação da prestação de contas final (peça 1, p. 100-102) . Após serem emitidos o Certificado de Auditoria, o Parecer do Dirigente e o Pronunciamento Ministerial (peça 1, p. 103-106 e 109) , pela irregularidade das contas, o processo foi remetido a esse Tribunal.
10.	Na instrução inicial (peça 4) , analisando-se os documentos dos autos, concluiu-se pela necessidade de realização de citação do Sr. Elias Guimarães Santiago. Abaixo constam as informações necessárias à caracterização da irregularidade.
Qualificação do responsável: Elias Guimarães Santiago (CPF XXX.160.642-XX) , prefeito do Município de Concórdia do Pará/PA, no período de 1/1/2009 a 31/12/2012.
Irregularidade: não comprovação da boa e regular aplicação dos recursos recebidos por força do Convênio 708934/2009, em razão da ausência de documentação na prestação de contas que permita a comprovação de que o objeto do convênio foi construído utilizando-se os recursos repassados pelo Incra para tal finalidade, especialmente a inexistência no Siconv dos seguintes documentos: i) termo de convênio; ii) despacho de adjudicação/homologação da licitação realizada e da ata da comissão de licitação; iii) extratos bancários das contas corrente e aplicação da data da entrada da ordem bancária até a restituição do saldo; iv) comprovantes de INSS e ISS referente à nota fiscal 64; v) notas fiscais atestadas e respectivos boletins de medição. 
Dispositivos violados: parágrafo único do art. 70 da Constituição Federal; art. 145 do Decreto 93.872/1986; art. 56 da Portaria Interministerial MP/MF/MCT 127/2008; Cláusula Nona do Convênio 708934/2009.
Quantificação do débito:
	Valor
	Data da ocorrência
	Débito/Crédito

	R$ 388.500,00
	22/3/2010
	Débito

Valor total do débito atualizado até 31/8/2018: R$ 641.840,85.
Cofre para recolhimento: Instituto Nacional de Colonização e Reforma Agrária (Incra) .
Conduta: não comprovar a boa e regular aplicação dos recursos recebidos por meio do Convênio 708934/2009, em razão da ausência de documentação na prestação de contas que permita a comprovação de que o objeto do convênio foi construído utilizando-se os recursos repassados pelo Incra para tal finalidade, especialmente a inexistência no Siconv dos seguintes documentos: i) termo de convênio; ii) despacho de adjudicação/homologação da licitação realizada e da ata da comissão de licitação; iii) extratos bancários das contas corrente e aplicação da data da entrada da ordem bancária até a restituição do saldo; iv) comprovantes de INSS e ISS referente à nota fiscal 64; v) notas fiscais atestadas e respectivos boletins de medição.
Nexo de causalidade: a ausência de documentação na prestação de contas que permita a comprovação de que o objeto do Convênio 708934/2009 foi construído utilizando-se os recursos repassados pelo Incra para tal finalidade resultou em impossibilidade de comprovar o nexo entre os recursos repassados e o objeto do convênio e, consequentemente, presunção de dano ao Erário pelo valor total repassado de R$ 388.500,00.
11.	Em cumprimento ao pronunciamento da unidade (peça 6) foi efetuada a citação do responsável. O Sr. Elias Guimarães Santiago foi devidamente citado por meio do Ofício 1479/2018 (peça 7) , o qual foi devidamente recebido conforme AR (peça 8) .
12.	Transcorrido o prazo regimental, o responsável permaneceu silente, devendo ser considerado revel, nos termos do art. 12, §3º, da Lei 8.443/1992.
EXAME TÉCNICO
13.	Nos processos do TCU, a revelia não leva à presunção de que seriam verdadeiras todas as imputações levantadas contra o responsável, diferentemente do que ocorre no processo civil, em que a revelia do réu opera a presunção da verdade dos fatos narrados pelo autor. Dessa forma, a avaliação da responsabilidade do agente não pode prescindir da prova existente no processo ou para ele carreada.
14.	Ao não apresentar sua defesa, o responsável deixou de produzir prova da regular aplicação dos recursos sob sua responsabilidade, em afronta às normas que impõem aos gestores públicos a obrigação legal de, sempre que demandados pelos órgãos de controle, apresentar os documentos que demonstrem a correta utilização das verbas públicas, a exemplo do contido no art. 93 do Decreto-Lei 200/67: ‘Quem quer que utilize dinheiros públicos terá de justificar seu bom e regular emprego na conformidade das leis, regulamentos e normas emanadas das autoridades administrativas competentes.’
15.	Mesmo as alegações de defesa não sendo apresentadas, considerando o princípio da verdade real que rege esta Corte, procurou-se buscar, em manifestações do responsável na fase interna desta Tomada de Contas Especial, se havia algum argumento que pudesse ser aproveitado a seu favor.
16.	Reanalisando os autos, verificou-se que o responsável foi notificado pelo Incra acerca da necessidade de inserção, no sistema Siconv, de toda a documentação inerente à execução física, fiscal e financeira do objeto pactuado, para fins de análise (peça 1, p. 75) . Em resposta, o responsável informou que foi feita a inclusão de documentos licitatórios, contábeis e de contratos, para efeito de prestação de contas, mas que em razão da realização de ação por parte do Ministério Público Estadual na prefeitura, alguns documentos não foram recuperados (peça 1, p. 76-77) . No Relatório de TCE (peça 1, p. 88) consta que em 7/4/2017 foram inseridos no Siconv apenas alguns documentos que apresentavam vícios (notas fiscais sem atesto, licitação incompleta etc) . Dessa forma, os argumentos apresentados na fase interna não elidem as irregularidades apontadas.
17.	Vale ressaltar que a pretensão punitiva do TCU, conforme Acórdão 1441/2016-TCU-Plenário, que uniformizou a jurisprudência acerca dessa questão, subordina-se ao prazo geral de prescrição indicado no art. 205 do Código Civil, que é de 10 anos, contado da data de ocorrência da irregularidade sancionada, nos termos do art. 189 do Código Civil, sendo este prazo interrompido pelo ato que ordenar a citação, a audiência ou a oitiva do responsável. No caso em exame, não ocorreu a prescrição, uma vez que a liberação dos recursos ocorreu em 22/3/2010 e o ato de ordenação da citação ocorreu em 11/9/2018.
18.	Em se tratando de processo em que a parte interessada não se manifestou acerca das irregularidades imputadas, não há elementos para que se possa efetivamente aferir e reconhecer a ocorrência de boa-fé na conduta dos responsáveis, podendo este Tribunal, desde logo, proferir o julgamento de mérito pela irregularidade das contas, conforme nos termos dos §§ 2º e 6º do art. 202 do Regimento Interno do TCU (Acórdão 2064/2011-TCU-Primeira Câmara (relator: Ubiratan Aguiar) , 6.182/2011-TCU-1ª Câmara (relator: Weber de Oliveira) , 4.072/2010-TCU-1ª Câmara (Relator: Valmir Campelo) , 1.189/2009-TCU-1ª Câmara (Relator: Marcos Bemquerer) e 731/2008TCUPlenário (Relator: Aroldo Cedraz) .
19.	Dessa forma, o responsável deve ser considerado revel, nos termos do art. 12, §3º, da Lei 8.443/1992, devendo as contas ser julgadas irregulares, condenando-o ao débito apurado e aplicando-lhe a multa prevista no art. 57 da Lei 8.443/1992.
CONCLUSÃO
20.	Diante da revelia do Sr. Elias Guimarães Santiago e inexistindo nos autos elementos que permitam concluir pela ocorrência de boa-fé ou de outros excludentes de culpabilidade em sua conduta, propõe-se que suas contas sejam julgadas irregulares e que o responsável seja condenado em débito, bem como que lhe seja aplicada a multa prevista no art. 57 da Lei 8.443/1992.
PROPOSTA DE ENCAMINHAMENTO
21.	Diante do exposto, submetemos os autos à consideração superior, propondo ao Tribunal:
	a) considerar revel o Sr. Elias Guimarães Santiago (CPF XXX.160.642-XX) , prefeito do Município de Concórdia do Pará/PA, no período de 1/1/2009 a 31/12/2012, para todos os efeitos, dando-se prosseguimento ao processo, com fulcro no art. 12, § 3º, da Lei 8.443/92;
	b) julgar irregulares, nos termos dos arts. 1º, inciso I, 16, inciso III, alínea c, da Lei 8.443/1992, c/c os arts. 19 e 23, inciso III, da mesma Lei, e com arts. 1º, inciso I, 209, inciso III, 210 e 214, inciso III, do Regimento Interno do TCU, as contas do Sr. Elias Guimarães Santiago (CPF XXX.160.642-XX) , prefeito do Município de Concórdia do Pará/PA, no período de 1/1/2009 a 31/12/2012, condenandoo ao pagamento das importâncias a seguir especificadas, atualizadas monetariamente e acrescidas dos juros de mora, calculadas a partir das datas discriminadas até a data da efetiva quitação do débito, fixando-lhe o prazo de quinze dias, para que comprove, perante o Tribunal, o recolhimento das referidas quantias aos cofres do Instituto Nacional de Colonização e Reforma Agrária (Incra) , nos termos do art. 23, inciso III, alínea ‘a’, da citada lei:
	Valor
	Data da ocorrência

	R$ 88.500,00
	22/3/2010

Valor total do débito atualizado até 9/11/2018: R$ 830.185,85.
	c) aplicar ao Sr. Elias Guimarães Santiago (CPF XXX.160.642-XX) , prefeito do Município de Concórdia do Pará/PA, no período de 1/1/2009 a 31/12/2012, a multa prevista no art. 57 da Lei 8.443/1992, c/c o art. 267 do RI/TCU, fixando-lhe o prazo de quinze dias, a contar da notificação, para que comprove, perante o Tribunal (art. 214, inciso III, alínea ‘a’, do Regimento Interno) , o recolhimento da dívida aos cofres do Tesouro Nacional, atualizada monetariamente desde a data do acórdão que vier a ser proferido por este Tribunal até a do efetivo recolhimento, se paga após o vencimento, na forma da legislação em vigor;
	d) autorizar, desde logo, nos termos do art. 28, inciso II, da Lei 8.443/1992, a cobrança judicial das dívidas caso não atendida a notificação;
	e) autorizar também, desde logo, se requerido, com fundamento no art. 28, inciso I, da Lei 8.443, de 1992 c/c o art. 217, §§ 1º e 2º do Regimento Interno, o parcelamento da dívida em até 36 parcelas, incidindo sobre cada parcela, corrigida monetariamente, os correspondentes acréscimos legais fixando- lhe o prazo de quinze dias, a contar do recebimento da notificação, para comprovar perante o Tribunal o recolhimento da primeira parcela, e de trinta dias, a contar da parcela anterior, para comprovar os recolhimentos das demais parcelas, devendo incidir sobre cada valor mensal, atualizado monetariamente, os juros de mora devidos, no caso do débito, na forma prevista na legislação em vigor, alertando os responsáveis de que a falta de comprovação do recolhimento de qualquer parcela importará o vencimento antecipado do saldo devedor, nos termos do § 2º do art. 217 do Regimento Interno deste Tribunal;
	f) enviar cópia do Acórdão a ser prolatado à Procuradoria da República no Estado do Pará, nos termos do § 3º do art. 16 da Lei 8.443/1992 c/c o § 7º do art. 209 do Regimento Interno do TCU, para adoção das medidas cabíveis; e
	g) enviar cópia do Acórdão que vier a ser proferido à Secretaria Federal de Controle Interno e ao responsável, para ciência, informando que a presente deliberação, acompanhada do Relatório e do Voto que a fundamenta, está disponível para a consulta no endereço www.tcu.gov.br/acordaos, além de esclarecer que, caso requerido, o TCU poderá fornecer sem custos as correspondentes cópias, de forma impressa.”
2.	O Ministério Público junto ao TCU, representado pelo Procurador Rodrigo Medeiros de Lima, manifesta-se, em parecer à peça 13, de acordo com a proposta da unidade técnica. Propõe, porém, em razão de o responsável ter voltado ao cargo de prefeito do município, que seja feita a sua citação nesse domicílio.
	É o relatório.

não consta.

Procurador Rodrigo Medeiros de Lima.

TOMADA DE CONTAS ESPECIAL. CONVÊNIO. NÃO APROVAÇÃO DA PRESTAÇÃO DE CONTAS. CITAÇÃO. REVELIA. INSUBSISTÊNCIA DAS IRREGULARIDADES MOTIVADORAS DA IMPUTAÇÃO DE DÉBITO. CONTAS REGULARES COM RESSALVA.

TOMADA DE CONTAS ESPECIAL (TCE)

Trata-se de tomada de contas especial instaurada pelo Instituto Nacional de Colonização e Reforma Agrária (Incra) , em desfavor de Elias Guimarães Santiago, ex-prefeito do Município de Concórdia do Pará/PA, em razão da não aprovação da prestação de contas final do Convênio 708934/2009, tendo por objeto a construção de estradas vicinais no município.
2.	O convênio foi firmado no valor total de R$ 427.350,00, sendo R$ 388.500,00 à conta do concedente e R$ 38.850,00 a título de contrapartida. Sua vigência ocorreu no período de 8/12/2009 a 11/10/2010.
3.	Em que pese as fiscalizações in loco realizadas pelo concedente terem atestado que o objeto do convênio foi executado em sua totalidade e de acordo com as especificações técnicas, a análise financeira da prestação de contas (peça 1, p. 66-68) apontou as seguintes ocorrências:
	a) a documentação fiscal consiste de quatro notas fiscais, sendo que apenas três foram inseridas no sistema, sem o carimbo do convênio e sem o devido atesto, totalizando R$ 425.105,39;
	b) os relatórios inseridos no sistema foram rejeitados;
	c) não foi localizado o instrumento de convênio no processo físico e nem no sistema Siconv.
4.	Face a essas ocorrências, o Incra reprovou a prestação de contas (peça 1, p. 75) . A documentação complementar inserida no Siconv em resposta à notificação do Incra foi considerada insuficiente para demonstrar a execução financeira do objeto pactuado, conforme o Relatório do Tomador de Contas Especial (peça 1, p. 81-90) . Dessa forma, foi instaurada a presente tomada de contas especial imputando ao responsável débito no valor total repassado.
5.	No âmbito deste Tribunal, a Secex-TCE promoveu a citação do responsável (peça 7) em razão da não comprovação da boa e regular aplicação dos recursos recebidos, ante a ausência na prestação de contas dos seguintes documentos: i) termo de convênio; ii) despacho de adjudicação/homologação da licitação realizada e da ata da comissão de licitação; iii) extratos bancários das contas-correntes e aplicação da data da entrada da ordem bancária até a restituição do saldo; iv) comprovantes de INSS e ISS referentes à nota fiscal 64; v) notas fiscais atestadas e respectivos boletins de medição.
6.	Apesar de o ofício citatório ter sido recebido no endereço do responsável constante da base de dados da Receita Federal do Brasil (peças 8 e 9) , o responsável não recolheu o valor do débito, tampouco apresentou alegações de defesa. Dessa forma, deve ser considerado revel, nos termos do art. 12, § 3º, da Lei 8.443/1992, dando-se prosseguimento aos autos.
7.	Ante essa situação, a Secex-TCE propõe julgar irregulares as presentes contas, imputando-se débito no valor total repassado, além de aplicar ao responsável a multa prevista no art. 57 da LO/TCU. O Ministério Público junto ao TCU, apesar de concordar com a proposta da unidade técnica, propõe que seja feita nova citação do responsável no endereço da Prefeitura de Concórdia do Pará/PA, em razão de ele ocupar novamente o cargo de prefeito do município.
8.	Com as devidas vênias da unidade técnica e do MP/TCU, entendo que os elementos constantes no processo justificam encaminhamento diferente daquele proposto.
9.	Em primeiro lugar, deixo de acolher a proposta do Parquet no sentido de se promover nova citação do responsável. Conforme as disposições do art. 179, inciso II, do Regimento Interno do TCU, a citação é considerada válida mediante carta registrada, com aviso de recebimento que comprove a entrega no endereço do destinatário. Essa forma de comunicação processual foi respaldada inclusive em decisão do Supremo Tribunal Federal (MS-AgR 25.816/DF) . Então, tendo a citação neste processo cumprido esses requisitos, não vejo razão para a sua renovação.
10.	Quanto ao mérito, vê-se que a proposta de imputação de débito no valor total repassado fundamenta-se na ausência dos documentos relacionados no item 5 acima. Cabe destacar que o primeiro desses documentos – o termo de convênio – mesmo que se tratando de elemento que deveria ser mantido em arquivo pelo convenente, deveria também constar dos arquivos do Incra. Trata-se, portanto, de falha também do concedente a inexistência do termo neste processo. 
11.	Ante a ausência do termo de convênio firmado entre as partes, recorre-se à minuta constante do processo (peça 1, p. 45-51) , em cuja Cláusula Nona (Da prestação de contas parcial e final) , consta no parágrafo primeiro:
“Os relatórios parciais e final conterão informações referentes à execução físico-financeira e dos elementos descritos no Artigo 58 da Portaria Interministerial MP/MF/MCT/N°. 127/2008, observando a legislação federal pertinente aos prazos estipulados neste instrumento, na forma e condições determinadas em normas e instruções vigentes emanadas do INCRA, da Secretaria do Tesouro Nacional, e do Tribunal de Contas da União (TCU) ;”
12.	Por sua vez, o art. 58 da Portaria Interministerial MP/MF/MCT/N°. 127/2008 relaciona os seguintes documentos que devem fazer parte da prestação de contas:
“I - Relatório de Cumprimento do Objeto;
II - declaração de realização dos objetivos a que se propunha o instrumento;
III - relação de bens adquiridos, produzidos ou construídos, quando for o caso;
IV - a relação de treinados ou capacitados, quando for o caso;
V - a relação dos serviços prestados, quando for o caso;
VI - comprovante de recolhimento do saldo de recursos, quando houver; e
VII - termo de compromisso por meio do qual o convenente ou contratado será obrigado a manter os documentos relacionados ao convênio ou contrato de repasse, nos termos do § 3º do art. 3º.”
13.	Portanto, nos termos do inciso VII acima, embora a não apresentação do termo de convênio não constitua elemento fundamentador da imputação de débito, trata-se de documento que deveria compor a prestação de contas.
14.	Da mesma forma, embora possa ser considerada como irregularidade a não apresentação de despacho de adjudicação/homologação da licitação realizada e da ata da comissão de licitação, não se trata de falha capaz de fundamentar a imputação de débito.
15.	Os extratos bancários da conta-corrente constam do anexo da prestação de contas no Siconv (peça 21, p. 15-29) . Inexiste extrato de aplicação financeira pois, conforme se observa na movimentação constante dos extratos, não foi realizada aplicação no período de execução do convênio.
16.	Quanto aos comprovantes de INSS e ISS referente à nota fiscal 64, a sua não apresentação pode representar a não quitação do valor de R$ 437,12 perante o INSS, e de R$ 662,29 perante o fisco municipal (ISS) .
17.	Por fim, no tocante às notas fiscais atestadas e respectivos boletins de medição, as notas fiscais atestadas constam do anexo da prestação de contas no Siconv (peça 21, p. 01-08) . Não foram apresentados, entretanto, os boletins de medição. Ocorre que foram realizadas três vistorias técnicas nas obras objeto do convênio, conforme relatórios à peça 1, p. 54-64. Na primeira, realizada em 15/07/2010, foi constatada a execução física de 56,02% (peça 1, p. 54) ; na segunda, realizada em 22/10/2010, foi constatada a execução física de 83,91% (peça 1, p. 58) ; e na terceira, realizada em 07/06/2011, foi constatada a execução física de 100% (peça 1, p. 62) . Portanto, considero que essa evolução física da obra até a sua execução total, verificada in loco pelo convenente, mitiga a falta de apresentação dos boletins de medição.
18.	Dessa forma, as notas fiscais apresentadas, bem como a relação de pagamentos (peça 21, p. 30) e os extratos bancários, todos constante do Siconv, são capazes de demonstrar a realização de despesas no valor total de R$ 425.105,39. Nota-se que os dados constantes desses documentos são compatíveis em valores e datas com as despesas declaradas. Considero, assim, demonstrado o nexo de causalidade entre as despesas declaradas e os recursos do convênio.
19.	Por tudo isso, e considerando que (1) o objeto do convênio foi integralmente executado; (2) a maior parte dos motivos constantes da citação para imputação de débito no valor total do convênio não subsistem; (3) que o possível valor referente à não comprovação de recolhimento do INSS retido na fonte em razão da emissão da nota fiscal nº . 64 é de pequena monta (R$ 437,12) , não cabendo, assim, providências deste Tribunal visando à recuperação desse valor aos cofres daquela autarquia; e (4) e que a citação não incluiu a irregularidade atinente à não aplicação dos recursos em caderneta de poupança, mostrando-se contraproducente o retorno do processo, neste momento, para saneamento desta irregularidade; remanesceria, então, apenas o débito resultante do valor não aplicado no objeto do convênio, que corresponde ao valor total conveniado (R$ 427.350,00) , subtraído do valor comprovado das despesas (R$ 425.105,39) , resultando no valor de R$ 2.244,61. Considerando a proporção 90,9% de recursos federais, o débito resultante será de R$ 2.040,56. Contudo, em razão da baixa materialidade desse valor, representando apenas cerca de 0,5% do valor repassado, entendo que este débito não se mostra suficiente para justificar o julgamento pela irregularidade das presentes contas.
20.	Da mesma forma, penso que seria de extremo rigor julgar irregulares as contas do responsável em razão das irregularidades consistentes na não apresentação de parte dos documentos exigidos (termo de convênio, despacho de adjudicação/homologação da licitação realizada e da ata da comissão de licitação, boletins de medição, comprovação de recolhimento do INSS e ISS referentes à Nota Fiscal nº 64) . Por essas razões, considero essa falha motivo de ressalva das presentes contas.
	Ante o exposto, manifesto-me por que o Tribunal aprove o acórdão que ora submeto à apreciação deste Colegiado.
TCU, Sala das Sessões Ministro Luciano Brandão Alves de Souza, em 15 de outubro de 2019.
AUGUSTO SHERMAN CAVALCANTI 
Relator